臺灣雲林地方法院刑事裁定
111年度撤緩更一字第1號
聲  請  人  臺灣雲林地方檢察署檢察官
受  刑  人  李明峰


上列聲請人因受刑人違反毒品危害防制條例案件（本院108年度
訴字第73號），經聲請人聲請撤銷緩刑之宣告（108年度執緩字
第248號），經本院以110年度撤緩字第57號裁定後，受刑人不服
，提起抗告，經臺灣高等法院臺南分院以111年度抗字第53號裁
定撤銷原裁定，發回本院，本院裁定如下：
    主  文
聲請駁回。
    理  由
一、聲請意旨略以：受刑人李明峰因犯毒品危害防制條例案件，
    經本院於民國108年8月30日以108年度訴字第73號判決判處
    應執行有期徒刑2年，緩刑5年，並應於判決確定之日起3年
    內，向指定之政府機關、政府機構、行政法人、社區或其他
    符合公益目的之機構或團體提供240小時之義務勞務，於108
    年9月23日確定在案。惟受刑人自執行義務勞務以來，多次
    未至指定機構報到並執行勞務，且經多次告誡均無效果，足
    認原宣告之緩刑難收其預期效果，有執行刑罰之必要。受刑
    人所為，違反刑法第74條第2項第5款所定負擔情節重大，依
    刑法第75條之1第1項第4款規定，及依保安處分執行法第74
    條之2、第74條之3規定，屬得撤銷緩刑宣告之原因，爰依刑
    事訴訟法第476條規定聲請撤銷等語。
二、按緩刑之宣告應撤銷者，由受刑人所在地或其最後住所地之
    地方法院檢察官聲請該法院裁定之，刑事訴訟法第476條定
    有明文。查受刑人之住所位於雲林縣（見本院更一卷第33頁
    ），是本院對本件聲請撤銷緩刑宣告之案件有管轄權。
三、緩刑制度設計之本旨，除可避免執行短期自由刑之流弊外，
    主要目的係在獎勵惡性較輕者使其遷善，而經宣告緩刑後，
    若有具體事證足認受宣告者並不因此有改過遷善之意，即不
    宜給予緩刑之寬典，乃另有撤銷緩刑宣告制度。又按受緩刑
    之宣告而有違反刑法第74條第2項第1款至第8款所定負擔情
    節重大者，足認原宣告之緩刑難收其預期效果，而有執行刑
    罰之必要者，得撤銷其宣告，刑法第75條之1第1項第4款固
    有明文。惟考其立法意旨：（刑法）修正條文第74條第2項
    增列法院於緩刑期間內，得命犯罪行為人於緩刑期內應遵守
    之事項（例如向被害人支付相當數額、向公庫支付一定之金
    額、接受精神、心理輔導、提供義務勞務或其他為預防再犯
    之事項），明定違反該條所定事項情節重大者，得撤銷其緩
    刑宣告，以期週延。至於所謂「情節重大」，係指受判決人
    顯有履行負擔之可能，而隱匿或處分其財產、故意不履行、
    無正當事由拒絕履行或顯有逃匿之虞等情事而言；且本條採
    用裁量撤銷主義，賦予法院撤銷與否之權限，特於第1項規
    定實質要件為「足認原宣告之緩刑難收其預期效果，而有執
    行刑罰之必要」，供作審認之標準。準此，受刑人縱有違反
    緩刑期內應遵守之事項，仍需違反「情節重大」，且足認原
    宣告之緩刑難收其預期效果，而有執行刑罰之必要者，始得
    撤銷其緩刑宣告。是上揭「得」撤銷緩刑之情形，法院應依
    職權本於合目的性之裁量，妥適審酌受刑人於緩刑期間內違
    反應遵守事項之情節是否重大，是否已難收其預期之效果，
    而確有執行刑罰之必要。同此法理，保安處分執行法第74條
    之3第1項規定：「受保護管束人違反前條各款情形之一，情
    節重大者，檢察官得聲請撤銷保護管束或緩刑之宣告。」關
    於「情節重大」之要件亦應作相同解釋。
四、經查：
　㈠受刑人因違反毒品危害防制條例案件，前經本院以108年度訴
    字第73號判決判處應執行有期徒刑2年，緩刑5年，緩刑期間
    付保護管束，並命受刑人應於判決確定之日起3年內，向指
    定之政府機關、政府機構、行政法人、社區或其他符合公益
    目的之機構或團體，提供240小時之義務勞務，並於108年9
    月23日確定（下稱前案）等情，有該判決書及臺灣高等法院
    被告前案紀錄表各1份在卷可稽。本案經臺灣雲林地方檢察
    署（下稱雲林地檢署）檢察官執行，受刑人義務勞務履行期
    間為108年9月23日起至111年9月22日止，有卷附雲林地檢署
    檢察官執行附條件緩刑案件通知書為憑。嗣受刑人在前開履
    行期間內，分別於109年5月7日、5月21日、6月18日、8月4
    日、8月18日、9月3日，向指定之雲林縣北港鎮公館社區發
    展協會，累積履行義務勞務共計20小時後，因未再到場提供
    義務勞務，經雲林地檢署多次發函告誡、命受刑人應於文到
    7日內向機構報到執行義務勞務，受刑人卻仍未依令報到履
    行，遲至110年3月8日始向雲林地檢署表明因祖父開刀、叔
    叔精神狀況不佳、需陪同祖母復健等情，未能提供義務勞務
    ，之後會配合要求固定每週六、日前往履行義務勞務等語並
    具結。然而，其後受刑人卻僅於110年3月13日再提供2小時
    之義務勞務，就未再提供義務勞務，復經雲林地檢署多次發
    函告誡、命受刑人應遵守具結內容提供義務勞務，受刑人卻
    仍未依具結內容履行義務勞務，聲請人乃聲請本件撤銷前案
    緩刑（見本院撤緩卷第21至48頁），是受刑人違反前案緩刑
    所定負擔之事實，也未能服從檢察官之命令（告誡並命令受
    刑人履行義務勞務）等情，堪以認定。
　㈡惟經本院於111年3月17日訊問受刑人，其祖母李許秋香（行
    動不便乘坐輪椅）亦一同到庭，受刑人陳稱：因家中無人照
    顧祖母，故請祖母一同到庭。我父親過世、母親已離開家中
    、弟弟也未回家，我先前要照顧祖父（嗣於110年9月間過世
    ）、祖母，還要協助家中農務，所以無法履行義務勞務，希
    望再給我一次機會，我會請我姑姑照顧祖母，我可以在6個
    月內完成所餘義務勞務，如果未依限完成，可能被撤銷緩刑
    我沒有意見，我姑姑已經同意要照顧祖母等語（見本院更一
    卷第33至36頁）。李許秋香亦陳稱：平常都是受刑人照顧我
    、帶我就醫，也都是他耕種家裡的田，我兒子（即受刑人之
    叔）因為心臟問題無法拿重物，家中只有我、我兒子及受刑
    人3人，希望給受刑人1個機會等語（見本院更一卷第36至37
    頁）。參以雲林地檢署觀護人提供之義務勞務工作日誌，受
    刑人於110年12月8日至111年2月16日間，又提供了27小時之
    義務勞務（見本院更一卷第53頁），本院認為並不能排除因
    受刑人之家庭狀況，致其履行義務勞務進度較慢之可能性，
    又受刑人現已協調親屬協助照顧祖母，並略較密集提供義務
    勞務，與故意不履行、無正當事由拒絕履行之情形尚屬有別
    ，仍有在原案判決緩刑所定義務勞務履行期限履行完畢之可
    能性，尚無法認定受刑人違反原案判決緩刑負擔、未能服從
    檢察官之命令（告誡並命令受刑人履行義務勞務）已達情節
    重大之程度，而與刑法第75條之1第1項第4款、保安處分執
    行法第74條之3第1項得撤銷緩刑宣告之實質要件不符，是本
    件聲請為無理由，應予駁回。
五、按刑法第75條第1項規定：「受緩刑之宣告，而有下列情形
    之一者，撤銷其宣告：一、緩刑期內因故意犯他罪，而在緩
    刑期內受逾6月有期徒刑之宣告確定者。二、緩刑前因故意
    犯他罪，而在緩刑期內受逾6月有期徒刑之宣告確定者。」
    次按法院依刑法第74條第1項及第2項為附負擔緩刑宣告確定
    ，其後該緩刑之宣告，因同法第75條第1項或第75條之1第1
    項所定事由遭撤銷時，因該緩刑宣告原屬合法，其撤銷之效
    力當非如違法之宣告（如不符合刑法第74條第1項之規定而
    宣告緩刑）應溯及既往失效，而係自撤銷緩刑確定時起失效
    ，亦即排除其未來之效力。準此，被告尚未履行之部分，既
    已失踐行之依據，自無庸再履行。至已履行之部分，則因立
    法者就撤銷緩刑所定之事由，分別為緩刑前因故意所犯之他
    罪或緩刑期內因故意更犯之新罪，而在緩刑期內受一定刑度
    之有期徒刑、拘役或罰金之宣告確定；或緩刑期內因過失更
    犯罪，而在緩刑期內受有期徒刑之宣告確定；或違反第74條
    第2項第1款至第8款之所定負擔情節重大者（參刑法第75條
    第1項、第75條之1第1項），核均屬被告在緩刑期內或緩刑
    期前所為可歸責之事由，且各該事由皆屬其事前所得知悉，
    並可預見緩刑被撤銷之可能性。是上開事由既為立法者所預
    設，屬立法形成，復無違背憲法基本原則，且客觀上均可歸
    責於被告。從而，被告依緩刑宣告已履行之負擔，並無值得
    保護之信賴，尚難謂有信賴保護原則之適用，自不得請求返
    還或賠償。且查與所附負擔及撤銷事由幾近相同之附負擔緩
    起訴（參刑事訴訟法第253條之2第1項、第253條之3第1項）
    ，於檢察官撤銷緩起訴之處分時，就被告已履行之部分，同
    法第253條之3第2項明定「不得請求返還或賠償」；另授予
    利益之合法附負擔行政處分，於法規准許廢止，或受益人未
    履行該負擔，而由原處分機關依職權廢止時，該行政處分自
    廢止時或自廢止機關所指定較後之日時起，失其效力，且受
    益人就其已履行之部分，亦無請求補償之權，此觀行政程序
    法第123條、第125條、第126條之規定即明。本諸相同法理
    ，緩刑之宣告經依法撤銷後，被告已履行之部分，當亦不得
    請求返還或賠償。又原刑法緩刑之規定，僅設定2至5年之觀
    察期間，並無附負擔之規定，欠缺在緩刑期間內對受緩刑宣
    告人之具體觀察手段，為落實緩刑意旨，且基於個別預防、
    鼓勵被告自新及復歸社會之目的，94年2月2日刑法修正時，
    仿刑事訴訟法緩起訴附負擔之規定，於刑法第74條增訂第2
    項，導入緩刑期間內附負擔之機制，並於95年7月1日施行。
    依增訂緩刑附負擔規定之立法意旨，復參以違反緩刑所定負
    擔，須情節重大，始構成裁量撤銷緩刑之事由，且此事由亦
    非撤銷緩刑之唯一原因。足見緩刑所附之負擔與撤銷緩刑間
    ，並無絕對性之聯結，且緩刑所附之負擔，或係對於被害人
    關係之修復；或為賦予被告社會公益責任；或者係使被告回
    復身心正常之處遇；抑或為預防犯罪與保護被害人之相應舉
    措，皆非刑罰之替代性措施。因此，緩刑之宣告經撤銷後，
    被告已履行部分不予返還或賠償，亦無違反一罪不二罰原則
    之可言（最高法院109年度台抗字第1372號裁定意旨參照）
    。查受刑人另案組織犯罪防制條例等案件，經臺灣高等法院
    臺南分院於111年2月24日以109年度上訴字第921號判決判處
    應執行有期徒刑1年10月，將來是否有可能構成「應」撤銷
    緩刑之事由？因非本件聲請人主張撤銷緩刑之事由，本院無
    從審究，至於原案緩刑倘因其他原因經撤銷確定，受刑人已
    履行之緩刑負擔是否不予返還或賠（補）償？亦屬另一問題
    ，附此敘明。
六、依刑事訴訟法第476條、第220條，裁定如主文。
中　　華　　民　　國　　111 　年　　3 　　月　　25　　日
                  刑事第七庭    法  官  潘韋丞
以上正本證明與原本無異　　　　　　　　　　　
如不服本裁定，應於裁定送達後5日內向本院提出抗告狀（須附
繕本）。
                                書記官　郭美儀
中　　華　　民　　國　　111 　年　　3 　　月　　25　　日